【裁判字號】    98,台上,780
【裁判日期】    980507
【裁判案由】    請求拆屋還地
【裁判全文】
最高法院民事判決              九十八年度台上字第七八○號
上  訴  人  甲○○
訴訟代理人  楊俊樂律師
被 上訴 人  乙○○
上列當事人間請求拆屋還地事件，上訴人對於中華民國九十七年
十二月二日台灣高等法院台中分院第二審判決（九十七年度上字
第二二八號），提起上訴，本院判決如下：
    主  文
原判決廢棄，發回台灣高等法院台中分院。
    理  由
本件上訴人主張：坐落台中縣沙鹿鎮○○○段北勢坑小段四一九
之三六號土地及其上同段一五四三建號門牌同鎮○○○街三二號
建物一至三層樓房（下稱三樓建物，合稱系爭房地）為伊所有，
惟該土地及建物屋頂竟遭被上訴人所有如第一審判決附圖（下稱
附圖）所示之未辦保存登記建物（下稱系爭增建物）無權占用等
情，依民法第七百六十七條規定，求為命被上訴人將系爭土地如
附圖所示面積：地面層六三．三四平方公尺、第二、三層各六四
．二六平方公尺、第四層一一二．五三平方公尺、第五、六層各
一二二．三九平方公尺、第七層五六．九八平方公尺、突出物一
二．一四平方公尺（合計六一八．二九平方公尺）之建物連同RC
造陽台三平方公尺、鋁架造採光罩一八．四八平方公尺（合計二
一．四八平方公尺）之附屬建物均拆除，並將占用之屋頂、土地
均返還伊之判決；並於原審追加備位上訴聲明，請求判命被上訴
人將上開增建物遷讓交還予伊。
被上訴人則以：系爭房地及增建物原均屬訴外人王黃秀月所有，
伊於台灣台中地方法院（下稱台中地院）九十四年度執字第一三
二五號執行事件以新台幣七百五十萬元承受該增建物而取得所有
權，訴外人喬淑貞嗣於台中地院九十五年度執字第二○九三九號
執行事件拍定取得系爭房地所有權後，再將該房地出售與上訴人
，因法院拍賣屬買賣之一種，依民法第四百二十五條之一第一項
規定，伊在房屋得使用期限內，與上訴人有租賃關係，系爭增建
物占用系爭土地及三樓建物屋頂自有正當權源，上訴人不得請求
拆除。況上訴人明知系爭房地上有系爭增建物存在，仍願於拍賣
程序參與投標而拍定，應認其亦有默許伊繼續使用系爭土地之意
。又上訴人之前手王黃秀月於系爭增建物增建完成後，早已將該
三樓建物連同增建物在內之整棟建物出租牟利，並行使權利，詎
上訴人取得系爭房地所有權即欲藉爭訟以遂索財目的，其請求拆
屋還地，不僅違反公共利益，且以損害他人為主要目的，難謂適
法等語，資為抗辯。
原審維持第一審所為上訴人敗訴之判決，駁回其上訴及追加之訴
，無非以：被上訴人經拍賣承受取得之系爭增建物與上訴人所有
已辦保存登記之上開三樓建物間內部打通合併使用，僅有一樓梯
及一共用之出入口，並無個別獨立之出入口，為兩造所不爭。系
爭增建物與三樓建物，外觀上係一棟一至七層樓之鋼筋混凝土造
建物，內部僅有一部位於該三樓建物內之樓梯及一座位在系爭增
建物內可供一至六層使用之電梯（該電梯於勘驗時故障無法使用
），上述增建物與三樓建物間一至三層部分並無可供區別之隔間
、四至六層均結構相同，內部亦相通，二至六層均各隔出多間小
房間出租予學生住用。系爭增建物與三樓建物間，外觀或內部均
無可資區別之標識，乃作為一體使用之建物，該增建物復無獨立
之出入口，系爭增建物自不得獨立為物權之客體，應認系爭三樓
建物所有權範圍因系爭增建物之增建而擴張，系爭增建物應屬系
爭三樓建物之部分，而該三樓建物興建完成後迄台中地院於民國
九十五年十一月十四日拍定前均屬王黃秀月所有，則系爭增建物
不論係王黃秀月或訴外人王大山（二人原為夫妻關係）所出資興
建，均應由王黃秀月取得所有權。至被上訴人於強制執行程序所
為主張，不具確定私權之效力，尚不得僅以其曾於強制執行程序
指稱系爭增建物係王大山所有，即遽予認定系爭增建物之所有權
應歸屬王大山。被上訴人於台中地院九十四年度執字第一三二五
號強制執行程序承受系爭增建物，喬淑貞則於九十五年十一月間
經同地院九十五年度執字第二○九三九號強制執行程序拍定取得
系爭土地及三樓建物，至九十六年八月、同年十二月先後將上開
房地出售上訴人，因依強制執行法所為拍賣，其性質係屬買賣，
本件與民法第四百二十五條之一第一項所定土地及其土地上之房
屋同屬一人所有，而將土地及房屋同時或先後讓與相異之人之情
形相符，自應推定系爭增建物之所有人於該增建物得使用期限內
，對系爭土地及三樓建物屋頂存有租賃關係，系爭增建物占用系
爭土地及三樓建物屋頂，即有正當權源。又王黃秀月所有之（增
建）違章建築既經法院拍賣由被上訴人承受，並取得權利移轉證
書，依強制執行法第九十八條規定，即應認被上訴人為該違章建
築之所有權人。從而上訴人請求被上訴人拆屋還地及備位請求遷
讓房屋，均不應准許等詞，為其判斷之基礎。
惟查原審先謂：「系爭增建物自不得獨立為物權之客體，而應認
一五四三建號建物所有權範圍因系爭增建物之增建而擴張，系爭
增建物應屬一五四三建號建物之部分」，嗣謂：「系爭增建物占
用上訴人所有之系爭土地及一五四三建號建物屋頂」，卻又謂：
「王黃秀月所有之（增建）違章建築既經法院拍賣由被上訴人承
受，……即應認被上訴人為該違章建築之所有權人」（見原判決
第六頁三至五列、第七頁九列、第八頁六至八列），原審就系爭
增建物之權屬前後認定不一，難謂無判決理由矛盾之違法。又依
卷附勘驗測量筆錄、勘驗筆錄分別記載：「Ｂ部分（即上訴人所
指一至七樓違章建物）有電梯一座可供一至六樓出入之用。……
二、三樓之Ａ部分均有設置鋼造門，Ｂ部分二至六樓在電梯前亦
有設置鋼造門」、「第一層樓後面增建物部分設有一電梯可通第
二樓至第七樓」等語；稽諸上訴人抗辯：「被上訴人目前占有使
用之增建部分，有一電梯存在，係興建當時留供出入使用，且依
照片該部分尚有後門存在，如將圍牆拆除應即可供出入」，被上
訴人迭稱：「系爭建物有電梯每一層樓可以獨立使用，後面也可
以出入，所以是獨立的建物」、「這房子比較特殊，但由事實來
看確實有獨立的出入口」、「系爭增建物係獨立之建物：……系
爭增建物不僅後方將圍牆打通後即有獨立之出入口（現面向一片
空地），且系爭增建物與隔壁被上訴人家人所有之房屋亦可自由
出入，合計即有兩個獨立之出入口」各情（見一審卷四五至四六
頁、原審卷四三、三○、三五、八○、八二頁），兩造均已陳及
系爭增建物有電梯等留供出入使用甚明。乃原審未遑詳查，遽謂
系爭增建物與系爭三樓建物間並無個別獨立之出入口，為兩造所
不爭云云，要與卷證資料不符。本件事實尚未臻明確，本院無從
為法律上之判斷。上訴論旨，指摘原判決不當，求予廢棄，非無
理由。末查系爭土地與三樓建物原均登記為王黃秀月所有，卷附
台中地院民事執行處九十五年十月二十五日通知備註欄並記載：
拍賣建物為系爭「一至三層樓已保存登記部分，四至七層及後半
部一至七層樓未保存登記部分，已由本院九十四年度執字第一三
二五號案件之債權人乙○○承受，本件拍賣建物和未保存登記建
物部分係打通使用，拍定人拍定後應自行隔間」，復有台中地院
於九十四年八月三十日發給被上訴人之不動產權利移轉證書所載
足稽，王黃秀月且陳稱：「因為被王大山弄得問題很複雜，所以
我們就放棄房子，讓法院拍賣掉算了」，王黃秀月另於被上訴人
聲請執行拍賣系爭增建物時並無異議（見一審卷三一至三二、一
○三、一○二頁），則上訴人請求拆屋還地，有無違反誠信原則
或公共利益或以損害他人為主要目的，案經發回，宜併注意及之
。
據上論結，本件上訴為有理由。依民事訴訟法第四百七十七條第
一項、第四百七十八條第二項，判決如主文。
中    華    民    國  九十八  年    五    月    七    日
                      最高法院民事第七庭
                          審判長法官  劉  福  來
                                法官  陳  國  禎
                                法官  陳  重  瑜
                                法官  吳  麗  女
                                法官  簡  清  忠
      本件正本證明與原本無異
                                      書  記  官
中    華    民    國  九十八  年    五    月   十九   日
                                                      Ｑ


司法院資訊處製作；財團法人民間司法改革基金會備份。
